ACORDAO-COMPLETO-2473372

ACÓRDÃO 562/2022 ATA 2/2022 - PRIMEIRA CÂMARA

VISTOS, relatados e discutidos estes autos de recurso de reconsideração interposto pela União Brasileira de Mulheres (UBM) e por sua ex-coordenadora, Elza Maria Campos, contra o Acórdão 8657/2017, retificado pelo Acórdão 903/2018 e modificado pelo Acórdão 5252/2018-TCU-Primeira Câmara, sob a relatoria do E. Ministro Bruno Dantas;
ACORDAM os Ministros do Tribunal de Contas da União, reunidos em sessão da Primeira Câmara, com fundamento nos artigos 32, inciso I, e 33 da Lei 8.443/1992 e ante as razões expostas pelo Relator, em:
9.1. conhecer do recurso de reconsideração, para, no mérito, dar-lhe provimento parcial;
9.2. tornar insubsistentes o Acórdão 8657/2017, retificado pelo Acórdão 903/2018 e modificado pelo Acórdão 5252/2018-TCU-Primeira Câmara;
9.3. julgar irregulares as contas da União Brasileira das Mulheres, com fundamento nos arts. 1º, inciso I, 16, inciso III, alíneas "a" e "c", e 19 da Lei 8.443/1992, condenando-a ao pagamento do débito a seguir especificado, com a fixação do prazo de quinze dias, a contar da notificação, para que seja comprovado, perante o Tribunal (art. 214, inciso III, alínea "a", do Regimento Interno) , o recolhimento da quantia ao Tesouro Nacional, atualizada monetariamente e acrescida dos juros de mora, calculados a partir das datas discriminadas, até a data do recolhimento, na forma prevista na legislação em vigor, abatendo-se, na oportunidade, os valores já ressarcidos:
	VALOR ORIGINAL (Reais) 
	DATA DA OCORRÊNCIA

	39.369,14 (débito) 
	29/11/2012

	19.078,31 (débito) 
	8/7/2013

	3.339,65 (crédito) 
	27/2/2015

9.4. julgar irregulares as contas de Elza Maria Campos e da União Brasileira das Mulheres, com fundamento nos arts. 1º, inciso I, 16, inciso III, alíneas "a" e "c", e 19 da Lei 8.443/1992, condenando-as, solidariamente, ao pagamento do débito a seguir especificado, com a fixação do prazo de quinze dias, a contar das notificações, para que seja comprovado, perante o Tribunal (art. 214, inciso III, alínea "a", do Regimento Interno) , o recolhimento da quantia ao Tesouro Nacional, atualizada monetariamente e acrescida dos juros de mora, calculados a partir das datas discriminadas, até a data dos recolhimentos, na forma prevista na legislação em vigor, abatendo-se, na oportunidade, os valores já ressarcidos:
	VALOR ORIGINAL (Reais) 
	DATA DA OCORRÊNCIA

	59.168,05 (débito) 
	2/8/2010

	8.088,00 (débito) 
	26/8/2011

	2.378,94 (crédito) 
	27/2/2015

9.5. aplicar, individualmente, a Elza Maria Campos e à União Brasileira das Mulheres   multa prevista no art. 57 da Lei 8.443/1992 c/c o art. 267 do Regimento Interno, proporcional ao débito, nos valores de R$ 10.000,00 e R$ 30.000,00, respectivamente, com a fixação do prazo de quinze dias, a contar das notificações, para comprovarem, perante o Tribunal (art. 214, inciso III, alínea "a", do Regimento Interno) , o recolhimento das quantias ao Tesouro Nacional, atualizadas monetariamente desde a data deste acórdão até a dos efetivos recolhimentos, se for paga após o vencimento, na forma da legislação em vigor;
9.6. com fundamento no art. 26 da Lei 8.443/1992, autorizar, se requerido, o pagamento da importância devida em até 36 (trinta e seis) parcelas mensais e consecutivas, fixando o prazo de 15 (quinze) dias, a contar do recebimento da notificação, para que seja comprovado, perante este Tribunal, o recolhimento da primeira parcela, e de 30 (trinta) dias, a contar da parcela anterior, para que seja comprovado o recolhimento das demais parcelas, devendo incidir sobre cada valor mensal a devida atualização monetária, na forma prevista na legislação vigente, além de alertar que a falta de comprovação do recolhimento de qualquer parcela importará no vencimento antecipado do saldo devedor, nos termos do art. 217 do Regimento Interno do TCU;
9.7. com fundamento no art. 28 da Lei 8.443/1992, autorizar, desde logo, a cobrança judicial das dívidas, caso não atendida a notificação;
9.8. com fundamento no art. 16, § 3º, da Lei 8.443/1992, c/c art. 209, § 7º, do Regimento Interno do TCU, remeter cópia do inteiro teor desta deliberação à Procuradoria da República em São Paulo, para adoção das medidas que entender cabíveis;
9.9. dar ciência do inteiro teor desta deliberação ao Ministério da Cidadania e às responsáveis.

Recurso de reconsideração em tomada de contas especial

Primeira Câmara

Entidades e Órgãos do Governo do Estado de São Paulo.

3. Interessados/Responsáveis/Recorrentes:
3.1. Responsáveis: Elza Maria Campos (XXX.173.769-XX); União Brasileira de Mulheres-UBM (67.979.310/0001-70).
3.2. Recorrentes: Elza Maria Campos (XXX.173.769-XX); Daniele Costa Silva (XXX.457.125-XX); União Brasileira de Mulheres-UBM (67.979.310/0001-70)..

13.1. Ministros presentes: Benjamin Zymler (na Presidência), Walton Alencar Rodrigues (Relator) e Jorge Oliveira.
13.2. Ministro-Substituto convocado: Augusto Sherman Cavalcanti.
13.3. Ministro-Substituto presente: Weder de Oliveira.

WALTON ALENCAR RODRIGUES

Ministro Bruno Dantas.

Adoto, como relatório, instrução cuja proposta foi acolhida pelo escalão dirigente da Secretaria de Recursos e pelo Ministério Público junto ao TCU:
INTRODUÇÃO
1.	Trata-se de recurso de reconsideração interposto por Elza Maria Campos e União Brasileira de Mulheres (peças 57 e 92) contra o Acórdão 8657/2017-TCU-Primeira Câmara (peça 36) - retificado pelo Acórdão 903/2018-TCU-Primeira Câmara (peça 45) e modificado pelo Acórdão 5252/2018-TCU-Primeira Câmara (peça 68) -, da relatoria do ministro Bruno Dantas.
HISTÓRICO
2.	Trata-se de tomada de contas especial instaurada pela Secretaria de Políticas para as Mulheres (SPM) em desfavor da União Brasileira de Mulheres (UBM) e de suas ex-coordenadoras, em razão da não comprovação da boa e regular aplicação dos recursos do convênio 113/2010-SPM-PR, que teve por objeto "fortalecer o protagonismo do enfrentamento à violência contra as mulheres e na democratização da mídia". 
2.1.	O ajuste foi firmado no valor de R$ 652.173,91, sendo R$ 600.000,00 à conta da concedente e R$ 52.173,91 correspondentes à contrapartida; e vigeu no período de 22/6/2010, data de sua assinatura, até 22/7/2013, prevendo a apresentação da prestação de contas até trinta dias após término da vigência do convênio ou do último pagamento efetuado.
2.2.	Na fase interna da TCE, o tomador de contas concluiu pela responsabilização da entidade e de suas ex-coordenadoras, Elza Maria Campos, Daniele Costa Silva e Lucia Helena Ricon Afonso, pela omissão no dever de prestar contas, impugnando o valor integral dos recursos repassados pela União.
2.3.	No âmbito deste Tribunal, promoveu-se a citação da UBM, de Daniele Costa Silva e de Elza Maria Campos, essa, por não ter comprovado a boa e regular aplicação financeira dos recursos por ela geridos; e aquelas, em virtude de não terem apresentado a prestação de contas final do convênio. Restou afastada a responsabilidade de Lucia Helena Ricon Afonso.
2.4.	Por meio do Acórdão 5252/2018-TCU-Primeira Câmara (peça 68) , acolheram-se embargos declaratórios de Daniele Costa Silva, para efeito de excluí-la da relação processual. 
2.5.	As alegações de defesa apresentadas foram rejeitadas, redundando na prolação da decisão recorrida. 
2.6.	Elza Maria Campos e União Brasileira de Mulheres apresentaram recurso às peças 57 e 92, o qual foi analisado mediante a instrução à peça 120, propondo-se a negativa de provimento ao recurso, proposta que contou com a anuência do corpo diretivo da Serur (peças 121 e 122) e do MPTCU (peça 123) .
2.7.	Posteriormente, as recorrentes encaminharam elementos adicionais de defesa (peças 124-127) , que por determinação do Relator ad quem serão objeto de análise nesta oportunidade (peça 128) . 
MÉRITO
3.	Constitui objeto do recurso examinar as seguintes questões:
	a) se os documentos ora apresentados logram estabelecer nexo de causalidade entre os documentos comprobatórios anteriormente apresentados e o plano de trabalho aprovado pelo órgão concedente (item 4) ;
	b) se os documentos comprobatórios apresentados logram elidir a omissão no dever de prestar contas (item 5) ;
	c) se resta configurada a boa-fé das recorrentes (item 6) .
4. 	Nexo de causalidade
4.1.  	As recorrentes alegam que os documentos ora apresentados supririam a ausência de nexo de causalidade apontada na instrução à peça 120. Nesse sentido, aduzem que:
	a) detalha-se o nexo de causalidade entre cada uma das despesas (já devidamente comprovadas pelas centenas de documentos anexos ao recurso de reconsideração - peça 57) e as rubricas do plano de trabalho (peça 1, p. 121-131) ; (peça 124, p. 1-2) 
	b) detalha-se o vínculo entre as despesas já comprovadas nos autos (peça 57) e as metas do plano de trabalho; (peça 124, p. 3) 
	c) a natureza das despesas, por si só, seria suficiente para o estabelecimento imediato do nexo de causalidade, se observadas as rubricas do plano de trabalho contidas à peça 1, p. 121-129 -, apresentamos em anexo duas tabelas que explicitam tal nexo de causalidade; (peça 124, p. 4) 
	d) a primeira delas (peça 125) detalha cada uma das despesas comprovadas à peça 57; além de indicar expressamente o nome e o CPF do fornecedor, a tabela aponta: (a) a que meta do Plano de Trabalho se refere a despesa, com base na peça 1, p. 116-117; (b) a descrição do bem ou serviço, permitindo a correlação direta à rubrica do Plano de Trabalho correspondente, conforme peça 1, p. 121-129; (c) a parcela de repasse do convênio cujo recurso foi utilizado para custear tal despesa (informação essencial tendo em vista que a imputação de débitos pelo Acórdão recorrido abrange diferentes responsáveis com base nas diferentes parcelas repassadas) ; (d) a data do pagamento; (e) o valor líquido pago (isto é, para fins de contabilização total das despesas, há que se acrescentar os montantes recolhidos ou retidos a título de tributo, inclusive contribuição previdenciária) ; (f) a referência às páginas da peça 57 em que constam os respectivos documentos comprobatórios - cuja lisura foi explicitamente reconhecida pela unidade técnica, consoante excerto acima transcrito; (peça 124, p. 4-5) 
	e) apresenta-se ainda uma segunda tabela (peça 126) , na qual os dados da primeira são consolidados de modo a estabelecer os valores executados quanto a cada rubrica do plano de trabalho (peça 1, p. 121-129) ; cada linha corresponde a uma das rubricas concernentes às despesas incorridas com recursos repassados pelo concedente, com a indicação do valor previsto para cada uma no plano de trabalho e do valor efetivamente executado - incluindo as referências aos respectivos documentos comprobatórios contidos na peça 57; 
	f) as únicas exceções encontram-se nas duas últimas linhas: confecção de bolsas para as participantes dos seminários (entregues como brinde) e tributos; os tributos foram alocados separadamente de modo a acompanhar os respectivos comprovantes, que não se confundem com os comprovantes de pagamentos de valores líquidos aos fornecedores; embora não houvesse uma rubrica específica, tais despesas decorrem de estrito cumprimento legal, sendo inevitável o recolhimento e/ou a retenção de tributos sobre os valores pagos aos fornecedores; 
	g) já as bolsas, embora não previstas no plano de trabalho, foram confeccionadas e entregues às participantes dos seminários como parte de um kit de materiais de fixação e divulgação do conteúdo exposto nos mesmos (cf. peça 127) ; nesse sentido, observaram-se estritamente a finalidade e os objetivos do convênio, não havendo que se falar em dano ao erário quanto a este montante, conforme atesta jurisprudência dessa Egrégia Corte de Contas (Acórdão 4066/2020-TCU-Segunda Câmara, relatora: Ana Arraes) ;  (peça 124, p. 5-6) 
	h) destarte, não há que se falar em não demonstração do nexo de causalidade, que resta absolutamente claro em relação a cada uma das despesas comprovadas nos autos; todos os documentos comprobatórios contêm a indicação do convênio em exame, o que de plano afasta qualquer possibilidade de sua desconsideração; (peça 124, p. 6) 
	i) resta demonstrada a regularidade da execução do convênio (também sucintamente revelada por meio do relatório constante à peça 127) , e cabalmente suprida a omissão no dever de prestar contas. (peça 124, p. 6) 
	Análise
4.2.	Tal como alegado, as planilhas apresentadas pelas recorrentes às peças 125 e 126 de fato fazem a correlação entre as despesas listadas no anexo à instrução à peça 120 e o plano de trabalho à peça 121-129, o que permite aceitar as despesas cujos comprovantes de pagamento se encontram nos autos. 
4.3.	Não obstante isso, no campo da planilha à peça 125 denominado "Documentos comprobatórios" e da planilha à peça 126 denominado "Comprovantes", as recorrentes apontam páginas que na peça 57 correspondem a extratos bancários, o que não pode ser aceito como documento comprobatório da despesa, pois o mero registro no extrato bancário apenas indica que houve uma transferência bancária, mas não informa quem foi o beneficiário nem a que título foi feita tal transferência.
4.4.	Desse modo, tem-se por devidamente comprovadas as despesas previstas no plano de trabalho e que possuem documentação comprobatória nos autos.
4.5.	Entre as despesas que não possuem documentação comprobatória estão despesas relativas a tributos (rubrica "Tributos (inclusive INSS) ") . Essas despesas, embora não especificadas no plano de trabalho, devem ser consideradas regulares, uma vez procedente a alegação das recorrentes no sentido de que "tais despesas decorrem de estrito cumprimento legal, sendo inevitável o recolhimento e/ou a retenção de tributos sobre os valores pagos aos fornecedores" (peça 124, p. 5-6) .
4.6.	Já no tocante às despesas relativas à "confecção de bolsas para as participantes dos seminários", embora haja documentação comprobatória nos autos (despesas n. 75 e 174) , a despesa não estava prevista no plano de trabalho, conforme reconhecido pelas recorrentes na planilha à peça 126; e, ao contrário do alegado, não há uma relação direta entre de tais despesas com a finalidade e os objetivos do convênio, razões pelas quais devem ser glosadas.  
4.7.	Com relação ao item "Passagens aéreas e terrestres", o plano de trabalho aprovado previa despesas de R$ 55.248,00 (peça 1, p. 125) , mas os comprovantes apresentados totalizam R$ 70.228,86 nessa rubrica (despesas n. 26, 93, 136, 183 e 190) , de modo que deve ser glosado o excesso não aprovado no plano de trabalho, isto é, R$ 14.980,86.
4.8.	Em vista dessa análise, as recorrentes logram comprovam o montante de R$ 477.407,10 (despesas comprovadas de R$ 492.387,96, menos R$ 14.980,86) , restando assim um débito de R$ 125.703,50, resultando na configuração de débito abaixo:
	- responsabilidade da União Brasileira de Mulheres:
	VALOR ORIGINAL (Reais) 
	DATA DA OCORRÊNCIA

	39.369,14 (débito) 
	29/11/2012

	19.078,31 (débito) 
	8/7/2013

	3.339,65 (crédito) 
	27/2/2015

 	- responsabilidade solidária de Elza Maria Campos e da União Brasileira de Mulheres:
	VALOR ORIGINAL (Reais) 
	DATA DA OCORRÊNCIA

	59.168,05 (débito) 
	2/8/2010

	8.088,00 (débito) 
	26/8/2011

	2.378,94 (crédito) 
	27/2/2015

4.9.	Ante o exposto, deve-se acolher parcialmente a alegação, reduzindo-se o débito imputado às recorrentes e consequentemente o valor da multa a elas imposta.
5. 	Omissão no dever de prestar contas
5.1.  	As recorrentes alegam que estaria elidida a omissão no dever de prestar contas, aduzindo nesse sentido que: 
a) segundo a instrução contida à peça 120, resta incontroverso que a recorrente supriu a inicial omissão no dever de prestar contas ao apresentar centenas de documentos comprobatórios do regular uso dos recursos do convênio em anexo ao recurso (peça 57) ; (peça 124, p. 4) 
b) a pacífica jurisprudência do Tribunal determina sejam as contas aprovadas com ressalvas - inclusive aquelas de baixa materialidade do débito e as de prestação de contas intempestivas que demonstram a boa aplicação dos recursos; por conseguinte, além de qualquer  débito, devem também ser afastadas as multas aplicadas pelo acórdão recorrido. (peça 124, p. 7) 
	Análise
5.2.	Não procede a alegação de que na instrução à peça 120 se admitiu o suprimento da inicial omissão no dever de prestar contas. O que se consignou ali foi que (peça 120, p. 4) :
6.3.  Ora, as irregularidades relativas à omissão no dever de prestar contas e à não comprovação da boa e regular execução financeira do convênio não poderiam se elididas sem a apresentação da documentação correspondente, de modo que não procede a alegação de que este Tribunal não solicitou os documentos comprobatórios.
5.3.	O registro acima se refere ao fato de as recorrentes não haverem entregue anteriormente à prolação da decisão recorrida documentos a título de prestação de contas, o que não significa que a entrega de tais documentos em sede de recurso elidisse por si só a omissão no dever de prestar contas. Isso porque, em primeiro lugar, os ofícios de citação consignavam que entre os elementos a serem apresentados estavam a "justificativa para a omissão no dever de prestar contas no prazo estabelecido" (peças 10 e 11) , ônus do qual as recorrentes não se desincumbiram. 
5.4.	Além disso, "a citação pelo TCU é o marco temporal a partir do qual a apresentação da prestação de contas não descaracteriza a omissão" (Acórdão 162/2019-TCU-Primeira Câmara, relator: Bruno Dantas) , de modo que "a apresentação da prestação de contas após a citação do responsável pelo TCU, sem atenuantes que justifiquem o atraso, porém com elementos que comprovem a boa e regular aplicação dos recursos, permite a exclusão do débito, mas não elide a omissão inicial, cabendo o julgamento pela irregularidade das contas com aplicação de multa (Acórdão 4704/2020-TCU-Primeira Câmara, relator: Benjamin Zymler) . 
5.5.	Assim, ainda que os documentos apresentados comprovassem a devida utilização da totalidade dos recursos, elidindo o débito, restaria injustificada a omissão no dever de prestar contas, o que por si só justificaria o julgamento pela irregularidade das contas e imposição de multa às recorrentes. 
5.6.	Ante o exposto, deve-se rejeitar a alegação. 
6. 	Boa-fé
6.1.  	As recorrentes alegam boa-fé, aduzindo nesse sentido que:
	a) além do nexo de causalidade, os documentos em anexo evidenciam também a boa-fé das recorrentes; em primeiro lugar, na medida em que refutam qualquer hipótese de locupletamento ou desvio de finalidade na aplicação dos recursos; além disso, por revelar o esforço envidado pela UBM na coleta de documentos de modo a juntá-los aos autos e comprovar a regularidade da execução do ajuste; (peça 124, p. 8) 
	b) não há qualquer indício de que a UBM e sua ex-presidente tenham agido de má-fé, hipótese que se afasta por completo a partir da cristalina comprovação da regular execução do convênio; (peça 124, p. 8) 
	c) se subsistir algum débito, deve-se afastar a reprovação das contas das recorrentes e lhes fixar prazo para recolhimento do suposto débito subsistente. (peça 124, p. 9) 
	Análise
6.2.	Ao contrário do alegado, "o esforço envidado pela UBM na coleta de documentos de modo a juntá-los aos autos e comprovar a regularidade da execução do ajuste" não denota boa-fé, mas simplesmente o cumprimento de uma obrigação que as recorrentes se impuseram ao celebrar convênio com o Poder Público, obrigação aliás não plenamente satisfeita, dado o débito remanescente.  
6.3.	O requerimento de concessão de prazo adicional para o recolhimento do débito deve ser indeferido, por ausência de previsão legal. Isso contudo não impede as recorrentes de recolherem o valor correspondente ao débito em cumprimento à decisão recorrida. 
6.4.	Ante o exposto, deve-se rejeitar a alegação. 
ANÁLISE DA PRESCRIÇÃO
7.1.	Contudo, no exame da prescrição, a Serur tem adotado os entendimentos detalhados na peça 132, que contém estudo e pronunciamentos anteriores da secretaria sobre o tema. Nessas manifestações estão desenvolvidas as seguintes premissas, que serão utilizadas no presente exame:
a) ¿ao julgar o RE 636.886, o STF conferiu nova interpretação ao art. 37, § 5º, da Constituição Federal, fixando a tese de que "é prescritível a pretensão de ressarcimento ao erário fundada em decisão de Tribunal de Contas"; 
b) ¿as pretensões punitiva e de ressarcimento devem observar o mesmo regime na atividade de controle externo, dado o objetivo comum da prescrição, de fixar prazo para o Tribunal de Contas agir, para caracterizar o ilícito, identificar seu autor, dimensionar as consequências da conduta e impor as consequências legais, independentemente de tais consequências terem natureza punitiva ou ressarcitória; 
c) ¿até que sobrevenha norma específica, entende-se que a prescrição das pretensões punitiva e de ressarcimento, no processo de controle externo, deve observar o regime da Lei 9.873/1999, na linha dos recentes pronunciamentos do STF a respeito. Assim, sem prejuízo de se realizar o exame da prescrição também segundo o prazo decenal previsto no Código Civil, o critério adotado, na formulação da proposta de encaminhamento, será o da Lei 9.873/1999.   
Análise da prescrição segundo os critérios do Acórdão 1441/2016-TCU-Plenário: 
7.2.	No que se refere à pretensão punitiva, o TCU tem tradicionalmente aplicado os critérios definidos no Acórdão 1441/2016-TCU-Plenário, que, em incidente de uniformização de jurisprudência, orientou-se pela aplicação do Código Civil. Por este acórdão, em linhas gerais, a prescrição subordina-se ao prazo geral de dez anos (CC, art. 205) , contado a partir da data da ocorrência do fato e interrompido pelo ato que ordenar a citação, a audiência ou a oitiva da parte. 
7.3.	Entre outras razões que justificaram a adoção desse critério, destaca-se a de que o citado dispositivo constitui uma cláusula geral a ser empregada sempre que a pretensão for prescritível, mas a lei não estabelecer um prazo específico, como na hipótese. 
7.4.	Aplicando essas balizas ao caso em exame, tem-se o ajuste vigeu até 22/7/2013, prevendo a apresentação da prestação de contas em até trinta dias após o término da vigência, o que torna o dia 21/8/2013 o termo a quo para a contagem da prescrição.
7.5.	Uma vez que o ato que ordenou a citação da ora recorrente é de 8/6/2016 (peça 5) , conclui-se que não decorreram dez anos, de modo que não ocorreu a prescrição sob o ponto de vista dos parâmetros definidos no Acórdão 1441/2016-TCU-Plenário.
Análise da prescrição pelo regime da Lei 9.873/1999  
7.6. 	A Lei 9.873/1999, artigo 1º, parte final, traz previsão expressa a respeito do início do prazo em se tratando de infração de caráter permanente ou continuado. Nesta hipótese, a prescrição começa a correr não da data de cada fato, e sim "do dia em que tiver cessado" a permanência ou a continuidade. 
7.7.	Conforme visto, o termo inicial da prescrição é 21/8/2013, data a partir do qual seria exigível a prestação de contas. 
7.8.	No regime da Lei 9.873/1999, a prescrição se interrompe "por qualquer ato inequívoco, que importe apuração do fato" (artigo 2º, inciso II) . 
7.9.	Nesse sentido, em 28/7/2015 a SPPM informou à entidade convenente que a situação do convênio era "aguardando prestação de contas" (peça 1, p. 285-286) . 
7.10.	Em 16/10/2015, o Parecer Financeiro 084/2015 recomendou a instauração da tomada de contas especial (peça 1, p. 295-296) , a qual foi instaurada em 9/12/2015 (peça 1, p. 3) .
7.11.	O processo foi encaminhado a este Tribunal em 18/3/2016 (peça 1, p. 1) . 
7.12.	Nos termos do artigo 2º, inciso I, da Lei 9.873/1999, a prescrição também é interrompida "pela notificação ou citação do indiciado ou acusado, inclusive por meio de edital", sendo que a citação dos responsáveis no caso vertente ocorreu em 1º e 2/3/2018 (ofícios: peças 50 e 51; AR: peças 58 e 59) .
7.13.	A prescrição também se interrompe "pela decisão condenatória recorrível" (artigo 2º, III, da Lei 9.873/1999) , o que no caso vertente se deu em 5/6/2020, data da sessão em que foi proferido o acórdão condenatório (peça 68) . 
7.14.	Por fim, nos termos do artigo 1º, § 1º, da Lei 9.873/1999, opera-se a prescrição intercorrente se o processo ficar paralisado por mais de três anos, aguardando "julgamento ou despacho", o que não se deu no caso vertente.
Conclusão sobre a prescrição 
7.15.	Ante o exposto, conclui-se que a prescrição não se operou por nenhum dos dois critérios.
CONCLUSÃO
8.	Da análise, conclui-se que:
	a) os documentos apresentados pelas recorrentes logram estabelecer o nexo de causalidade entre o plano de trabalho aprovado pelo órgão concedente e os documentos comprobatórios anteriormente apresentados, os quais devem ser parcialmente acolhidos, de modo que se reduzir o débito imputado às recorrentes e consequentemente o valor da multa a elas imposta (item 4) ;
	b) a apresentação da documentação comprobatória da devida utilização dos recursos não elide por si só a omissão no dever de prestar contas, de modo que, no caso vertente, ainda que elidida a totalidade do débito, haveria que se manter a irregularidade das contas e a multa imposta às recorrentes (item 5) ;
	c) a simplesmente apresentação de documentos não denota boa-fé, mas o cumprimento de dever legal a que as recorrentes se obrigaram ao celebrar convênio com o Poder Público (item 6) .
8.1.	Ante essas conclusões, deve-se negar provimento ao recurso. 
PROPOSTA DE ENCAMINHAMENTO
9. 	Ante o exposto, submete-se o assunto à consideração superior, propondo-se, com fundamento nos artigos 32, inciso I, e 33 da Lei 8.443/1992:
	a) conhecer do recurso e, no mérito, dar-lhe provimento parcial, passando o débito a ter a configuração abaixo:
- responsabilidade da União Brasileira de Mulheres:
	VALOR ORIGINAL (Reais) 
	DATA DA OCORRÊNCIA

	39.369,14 (débito) 
	29/11/2012

	19.078,31 (débito) 
	8/7/2013

	3.339,65 (crédito) 
	27/2/2015

 	- responsabilidade solidária de Elza Maria Campos e da União Brasileira de Mulheres:
	VALOR ORIGINAL (Reais) 
	DATA DA OCORRÊNCIA

	59.168,05 (débito) 
	2/8/2010

	8.088,00 (débito) 
	26/8/2011

	2.378,94 (crédito) 
	27/2/2015

	b) reduzir proporcionalmente o valor da multa imposta às recorrentes;
	c) dar ciência da decisão às recorrentes e demais interessados.

Celso Luiz Braga de Castro (4771/OAB-BA), Tiago Melo Vieira (30.834E/OAB-BA) e outros, representando Daniele Costa Silva; Mariana Braga Castro Menezes (44.037/OAB-BA), representando Vivian Vasconcelos dos Reis Santos.

Procurador Júlio Marcelo de Oliveira.

TOMADA DE CONTAS ESPECIAL. NÃO- APRESENTAÇÃO DA PRESTAÇÃO DE CONTAS FINAL. CONTAS IRREGULARES. DÉBITO. MULTA. RECURSO DE RECONSIDERAÇÃO. CONHECIMENTO. COMPROVAÇÃO PARCIAL DAS DESPESAS. DESPESAS SEM O RESPECTIVO DOCUMENTO COMPROBATÓRIO. DESPESAS NÃO- PREVISTAS NO PLANO DE TRABALHO. AUSÊNCIA DE JUSTIFICATIVA PARA OMISSÃO NO DEVER DE PRESTAR CONTAS. PROVIMENTO PARCIAL. REDUÇÃO PROPORCIONAL DA MULTA. CIÊNCIA.

TOMADA DE CONTAS ESPECIAL (TCE)

Secretaria de Recursos (Serur); Secretaria de Controle Externo de Tomada de Contas Especial (SecexTCE).

Cuidam os autos de recurso de reconsideração interposto pela União Brasileira de Mulheres (UBM) e por sua ex-coordenadora, Elza Maria Campos, contra o Acórdão 8657/2017, retificado pelo Acórdão 903/2018 e modificado pelo Acórdão 5252/2018-TCU-Primeira Câmara e sob a relatoria do E. Ministro Bruno Dantas.
A decisão recorrida julgou irregulares as contas das recorrentes, imputou-lhes débito e aplicou-lhes multa em razão de não-apresentação da prestação de contas final e da não-comprovação da boa e regular aplicação financeira dos recursos do Convênio 113/2010-SPM-PR, firmado entre a então Secretaria de Políticas paras as Mulheres da Presidência da Presidência da República e a União Brasileira de Mulheres, cujo objeto é fortalecer o protagonismo do enfrentamento à violência contra as mulheres e na democratização da mídia.
Em suas alegações iniciais (peças 55/57 e 92) , as recorrentes aduzem o seguinte: a liberação da 3ª parcela do convênio comprovaria a regular utilização das duas primeiras parcelas do ajuste; não teria havido omissão por parte dos responsáveis, uma vez que a prestação de contas foi encaminhada por meio físico em razão de problemas no sistema Siconv; houve a boa e regular comprovação da despesa como demonstram os documentos anexados aos autos.
Em pareceres às peças 120 a 123, a Secretaria de Recursos e o Ministério Público junto ao TCU, inicialmente, manifestaram-se por conhecer do recurso de reconsideração para, no mérito, negar-lhe provimento.
Em vista da apresentação de elementos adicionais ao recurso de reconsideração (peças 124/127) , em deferência ao princípio da verdade material, restitui os autos à Secretaria de Recursos para análise dos novos elementos recursais, confrontando-os com as provas anteriormente produzidas pela defesa e posterior remessa ao Ministério Público junto ao TCU.
Tendo por base as planilhas apresentadas pelas recorrentes às peças 125 e 126, a Unidade Técnica correlacionou as despesas declaradas com a lista de gastos anexa à instrução à peça 120 e o plano de trabalho à peça 121/129. Foram admitidas, apenas, as despesas que estavam dentro do escopo do convênio e foram amparadas por comprovantes de pagamentos. 
A unidade instrutiva considerou legítimas as retenções de tributos como INSS pois, apesar de não constarem do plano de trabalho, são descontos legais incidentes sobre os pagamentos a fornecedores.
Não foram acolhidos como comprovantes de dispêndios os extratos bancários trazidos pelas recorrentes à peça 126, pois não comprovam o destinatário nem a finalidade da despesa.
Foram também excluídos os gastos referentes à confecção de bolsas para as participantes dos seminários. Embora essas despesas tenham sido amparadas por comprovantes, não integram o plano de trabalho do convênio. Além disso, foram glosadas as despesas em excesso de passagens aéreas e terrestres.
Ao final, as recorrentes lograram demonstrar a regular aplicação de R$ 477.407,10, remanescendo o débito de R$ 125.703,50, segundo a configuração abaixo:
- responsabilidade da União Brasileira de Mulheres:
	VALOR ORIGINAL (Reais) 
	DATA DA OCORRÊNCIA

	39.369,14 (débito) 
	29/11/2012

	19.078,31 (débito) 
	8/7/2013

	3.339,65 (crédito) 
	27/2/2015

 	                           Obs.: Valor atualizado até 17/11/2021 pelo sistema Débito do TCU: R$ 92.710,50
- responsabilidade solidária de Elza Maria Campos e da União Brasileira de Mulheres:
	VALOR ORIGINAL (Reais) 
	DATA DA OCORRÊNCIA

	59.168,05 (débito) 
	2/8/2010

	8.088,00 (débito) 
	26/8/2011

	2.378,94 (crédito) 
	27/2/2015

                                    Obs.: Valor atualizado até 17/11/2021 pelo sistema Débito do TCU: R$ 125.640,45
A Secretaria de Recursos considera injustificada a omissão no dever de prestar contas, uma vez que as recorrentes não comprovaram ter enviado a documentação física ao órgão concedente em razão das alegadas dificuldades de remessa da prestação de contas pelo sistema Siconv.
A Unidade Técnica afasta a alegação de boa-fé, tendo em vista a intempestividade da prestação de contas e a existência de débito remanescente, bem como rejeita pedido de concessão de prazo adicional para recolhimento de débito, por ausência de amparo legal.
Ainda que não arguida pela defesa, a instrução observa que não houve a prescrição da pretensão punitiva seja pelas regras do Acórdão 1441/2016-TCU-Plenário, seja pela Lei 8.973/1999. Observa, também, não ter ocorrido a prescrição da pretensão ressarcitória.
Por fim, a unidade instrutiva propõe conhecimento e provimento parcial do recurso de reconsideração, com redução do débito, diminuição proporcional da gradação da multa aplicada às recorrentes e manutenção da irregularidade das contas.
O Ministério Público de Contas endossou a proposta da Unidade Técnica.
Feita essa apresentação, decido.
Inicialmente, conheço do recurso de reconsideração, preenchidos os requisitos de admissibilidade estabelecidos nos artigos 32, inciso I, e 33, da Lei 8.443/1992.
Mesmo não tendo sido arguido pela defesa, observo que a pretensão punitiva e a pretensão ressarcitória do TCU não foram alcançadas pela prescrição.
Quanto à prescrição da pretensão ressarcitória em processos de controle externo, registro que, até o momento, não foi exarada, pelo STF, decisão com repercussão geral acerca do tema.
Embora a questão tratada pelo RE 636.886/AL (tema 899 da repercussão geral) , frequentemente suscitado pelos responsáveis, restrinja-se à fase posterior à formação do título executivo, o TCU iniciou discussões acerca das premissas da prescritibilidade e eventual mudança de entendimento no processo TC Processo 000.006/2017-3, em razão da recente evolução jurisprudencial do Supremo sobre a matéria.
Tendo em vista que ainda não houve o julgamento do referido processo, em homenagem ao princípio da colegialidade, aplico ao presente caso a jurisprudência pacífica desta Corte, nos termos do Enunciado 282 da Súmula de Jurisprudência do TCU, segundo o qual "As ações de ressarcimento movidas pelo Estado contra os agentes causadores de danos ao Erário são [em quaisquer casos] imprescritíveis."
No que tange à pretensão sancionatória do TCU, por meio do Acórdão 1441/2016-TCU-Plenário, foi apreciado incidente de uniformização de jurisprudência e definiu-se, para tais casos, a aplicação das regras gerais de prescrição tratadas no Código Civil, inclusive quanto ao prazo decenal do art. 205 daquele diploma legal.
Com relação ao mérito, antecipo que acompanho os pareceres uniformes da Secretaria de Recursos e do Ministério Público junto ao TCU, cujas razões incorporo, desde já, ao meu voto. Sem embargo, acresço algumas considerações.
A alegação de que a liberação da terceira parcela do ajuste comprovaria a regular aplicação da primeira e segunda parcelas, a partir da análise de milhares de casos pelo TCU, não condiz com a verdade e não é capaz de atestar a conformidade do bom e regular emprego dos recursos públicos do convênio como um todo. A análise das prestações de contas parciais normalmente é revista na prestação de contas final do acordo, oportunidade em que poderão ser apontadas irregularidades não-identificadas inicialmente.
No que se refere à omissão no dever de prestar contas, as recorrentes não lograram justificar a intempestividade em cumprir o mister constitucional. Aduzem dificuldades na remessa da prestação de contas por meio do Sistema de Gestão de Convênios e Contratos de Repasse (Siconv) , razão pela qual teriam enviado a documentação em meio físico ao órgão concedente. Todavia, não comprovaram o alegado.
Perfilho a análise minudente feita pela Secretaria de Recursos sobre a relação de despesas apresentadas pelos recorrentes, em confronto com os documentos já enfeixados aos autos. A Unidade Técnica adotou como critério a vinculação dos dispêndios à finalidade do convênio, ao plano de trabalho e aos respectivos comprovantes de gastos.
Nessa toada, após glosar as despesas indevidas, os responsáveis demonstraram o regular emprego de R$ 477.407,10, subsistindo, assim, o débito de R$ 125.703,50.
Dessa forma, a gradação da sanção pecuniária infligida às apelantes deve ser reduzida, em deferência ao princípio da proporcionalidade.
Por derradeiro, indefiro pedido de concessão de prazo para recolhimento de débito, por ausência de respaldo na Lei Orgânica do TCU. Em todo caso, a decisão recorrida já autorizou o pagamento das dívidas em até 36 parcelas, caso venha a ser requerido pelas recorrentes, com fundamento no artigo 26 da Lei 8.443/1992 e no artigo 217 do Regimento Interno do TCU.
Ante o exposto, voto por que o Tribunal acolha a minuta de acórdão que ora submeto à apreciação do colegiado.
TCU, Sala das Sessões, em 8 de fevereiro de 2022.
WALTON ALENCAR RODRIGUES 
Relator